臺灣高等法院刑事判決　　　　　 94年度重上更(三)字第160號
上　訴　人　臺灣臺北地方法院檢察署檢察官
上　訴　人
即　被　告　乙○○
　　　　　　　　　　原住臺北市○○○路○段169之15號8樓之1
　　　　　　　　　　（現另案於臺灣臺北監獄執行中）
選任辯護人　林玉芬律師
上　訴　人
即　被　告　甲○○
選任辯護人　周仕傑律師
上　訴　人
即　被　告　丁○○
輔　佐　人
即被告之父　丙○○
指定辯護人　本院公設辯護人王永炫
上列上訴人因被告違反毒品危害防制條例案件，不服臺灣臺北地
方法院86年度重訴字第37號，中華民國87年5 月18日第一審判決
（起訴案號：臺灣臺北地方法院檢察署86年度偵字第19349、202
42、21119號） 提起上訴，判決後，經最高法院第三次發回更審
，本院判決如下：
    主  文
原判決關於乙○○、甲○○共同販賣麻煙暨定應執行刑部分及丁○○部分均撤銷。
乙○○、甲○○共同運輸第二級毒品，乙○○處有期徒刑柒年貳
月，甲○○處有期徒刑年捌月。扣案大麻貳大包（淨重分別為
壹參壹點伍貳公克、壹貳零點柒貳公克）沒收銷燬之。
丁○○幫助運輸第二級毒品，處有期徒刑壹年拾月。
    事  實
一、乙○○因經營ＰＵＢ店結識外國人而染上吸食大麻習慣；甲○○（原名孔憲孝）自民國84年2、3月間起，因在巴西工作
    而染上吸食大麻習慣（乙○○與甲○○連續施用第二級毒品
    部分業經本院以87年度上訴字第3709、3731、3732、3733號
    判決免刑確定在案）。二人明知大麻係修正前肅清煙毒條例
    所列管之麻煙（現為修正後毒品危害防制條例所列屬之第二
    級毒品），不得販賣、運輸、製造、施用及持有；且係行政
    院依懲治走私條例規定而公告管制進口之物品，詎其二人竟
    基於犯意之聯絡，於86年6 月間共同謀議自國外購買並輸入
    大麻入境供己施用，由乙○○透過「O，MAR網站」之網路交
    易方式向荷蘭不詳姓名之販賣者購買大麻，並由甲○○出資
    新台幣15萬元，至台北市上海商業銀行南京分行將錢匯至上
    開販賣者在荷蘭之帳戶內，購買 800至1000公克之大麻，利
    用不知情之國際海運郵寄包裹之方式走私運輸入台，預計45
    天可抵達台灣；又為避人耳目，甲○○乃央請知情且基於幫
    助運輸毒品犯意之友人丁○○（原名鄧鎮中）幫忙，書寫丁○○當時所任職之南陽實業股份有限公司大安（汽車）展示
    中心（下簡稱為南陽公司大安展示中心），位於台北市○○○路○ 段197號之1之地址，收件人則捏造為一 MR.MICHAEL.
    WANG英文姓名者，俟郵寄到達後再由丁○○領取轉交予甲○○。嗣丁○○雖離職，仍向不知情之昔日同事潘正傑打聽包
    裹是否寄到。迨86年8 月中旬該包裹寄達後，南陽公司大安
    展示中心因無此收件人，員工即將該包裹拆開查看，取出其
    中二個布娃娃觀賞及一罐洋芋片準備食用，其餘未加理會。
    86年8 月21日上午9 時30分許，丁○○得知包裹已寄達，乃
    委請南陽公司大安展示中心同事潘正傑於同日上午10時許送
    至台北市○○路世貿中心前轉交，丁○○拿到包裹後即積極
    企圖轉交予甲○○，惟因未能聯絡到甲○○，遂於同日上午
    11時30分許，將包裹送至台北縣新店市○○路○ 段97之1 號
    4 樓轉交給甲○○之父親孔昭忠（所涉煙滅證據部分，業經
    原審判處拘役五十日，緩刑二年確定），孔父於接受包裹後
    得知內裝有大麻，非但未報警處理，竟思替甲○○脫罪，而
    將該大麻與餅乾糖果分裝成四袋，於同日晚上8 時許，將其
    中二袋丟入景美夜市場前清潔隊垃圾車內（已遭焚化），另
    二袋則丟於台北市景美溪畔老泉橋中，企圖湮滅甲○○私運
    大麻毒品之罪證。嗣於86年8 月20日晚間23時許，警員持搜
    索票至乙○○位於台北市○○路○ 段12巷51弄22號7 樓住處
    執行搜索時，甲○○適亦在場，經警併同帶回內政部警政署
    刑事警察局製作筆錄時，甲○○即於86年8 月21日就上開私
    運大麻入境之犯罪行為，於有偵查犯罪權限之人發覺前，主
    動向該局偵查警員供述而自首上開犯罪事實。旋警員即帶同
    孔昭忠前往取回丟棄之物，而扣得上開走私運輸來台之大麻
    1 大包（毛重154.84公克、淨重135.88公克，因送鑑驗耗損
    4.36公克，餘淨重131.52公克）。另於86年8 月21日晚間，
    因南陽公司大安展示中心員工打開該罐洋芋片食用時，查覺
    有異，乃報警處理，遂再經警扣得上開夾藏其中之走私運輸
    來台之大麻1 大包（淨重122.50公克，因送鑑驗耗損1.78公
    克，餘淨重120.72公克）。
二、案經內政部警政署刑事警察局及台北市政府警察局文山第一
    分局移送台灣台北地方法院檢察署檢察官偵查起訴。
    理  由
壹、證據能力方面：
一、按民國92年1 月14日修正通過之刑事訴訟法施行前，已繫屬
    於各級法院之案件，其以後之訴訟程序，應依修正刑事訴訟
    法終結之。但修正刑事訴訟法施行前已依法定程序進行之訴
    訟程序，其效力不受影響，刑事訴訟法施行法第7 條之3 定
    有明文。查本案係於刑事訴訟法92年9 月1 日修正施行前繫
    屬於原審，迄本院更一審審理於91年11月7 日辯論終結，而
    有關本案相關證據：即證人許偉旗、孔昭忠及證人潘正傑、
    張惠玲、呂人杰之供述筆錄；臺北縣警察局新店分局搜索扣
    押證明筆錄、現場蒐證照片及扣案大麻成品10大包1 小包、
    大麻種子1 包、大麻殘渣1 包、大麻樹33株、培植大麻用盆
    子28個、大麻種子包裝盒4 個、挖空精裝原文書4 本、改裝
    奶精茶罐2 個、種植大麻參考書1 本、空塑膠夾鍊袋6 個、
    牛皮紙箱1 個、糖果盒8 個、包裝紙1 張、捲煙紙1 包；內
    政部警政署刑事警察局第57471、57472、57473、57474、57
    469、57674號鑑驗通知書、法務部調查局第 000000000、00
    0000000、000000000號鑑定通知書；內政部警政署87年1 月
    19日八七警署資字第004562號函所檢附之孔憲孝、乙○○、
    許偉旗入出境資料；行政院衛生署麻醉藥品經理處87年11月
    10日麻業字第075830號函、法務部87年12月29日法87檢字第
    049284號函、法務部88年1 月20日法88檢字第050760號函等
    ，均於原審及本院前審、更一審審判期日依法提示予被告辨
    識，並經合法調查，從而依上開施行法之規定，該訴訟程序
    之效力不因刑事訴訟法之修正施行而受影響，換言之，上開
    證據均具證據能力。
二、又按刑事審判上之共同被告，係為訴訟經濟等原因，由檢察
    官或自訴人合併或追加起訴，或由法院合併審判所形成，其
    間各別被告及犯罪事實仍獨立存在。故共同被告對其他共同
    被告之案件而言，為被告以外之第三人，本質上屬於證人。
    從而以共同被告之陳述，作為其他共同被告論罪之證據者，
    為確保被告對證人之詰問權，證人於審判中，應依法定程序
    ，到場陳述並接受被告之詰問，其陳述始得作為認定被告犯
    罪事實之判斷依據（最高法院94年度台上字第7087號判決參
    酌）。查，本案被告乙○○、甲○○及丁○○，就有關另二
    位被告犯罪事實之陳述，業經於本院更三審審判期日，以證
    人身分到庭陳述並接受檢察官及他被告並辯護人之詰問。是
    依上開說明，其三人有關另二人犯罪事實之陳述，自均得為
    證據。
貳、有罪部分：
甲、被告三人之辯解：
    訊之上訴人即被告乙○○、甲○○坦承由被告甲○○出資15
    萬元，並由被告乙○○透過「O，MAR網站」之網路交易方式
    向荷蘭不詳姓名之販賣者購入大麻 800至1000公克，利用國
    際海運郵寄包裹之方式運輸入境台灣之事實；被告丁○○固
    坦承於86年5、6月間受甲○○之託，領取以其曾經任職之南
    陽實業公司大安展示中心台北市○○○路○ 段197號之1為收
    件地址，國際海運郵寄之包裹，86年8 月21日上午9 時30分
    許，其得知包裹業已寄達，有請昔日南陽公司同事潘正傑於
    同日上午10時許送該包裹至台北市○○路世貿中心前予以轉
    交，其接獲包裹後，因聯絡不到甲○○，遂於同日上午11時
    30分許，將包裹送至台北縣新店市○○路○ 段97之1 號4 樓
    甲○○住宅，轉交給甲○○之父親孔昭忠等事實。惟被告等
    均否認上揭運輸毒品之犯行，其各辯解如下：
　  (1)被告甲○○辯稱：因青光眼疾病導致眼壓過高，為減輕痛
　    苦而吸食大麻，然大麻來源取得不易，乃託乙○○幫忙買
      大麻，但不知道乙○○是要從國外買回來。一星期後乙○○向伊要地址，伊因為業務需要常跑外面，所以向丁○○
      借地址，伊只給乙○○一中文地址，未給收件人姓名；且
      伊事後並未取得大麻，應屬未遂犯云云。
　  (2)被告乙○○辯稱：伊是幫甲○○購買大麻，至於如何收受
    　郵包，伊完全不知情；伊是在運輸過程中予以助力，應屬
      幫助犯；且伊有供出毒品因而破獲，應可減輕其刑云云。
　  (3)被告丁○○則辯稱：伊以為包裹內之物品係被告孔憲孝工
  　  作上所需之攝影器材及電腦零件，不知內藏有大麻；伊與
      甲○○係自小到大認識的朋友，86年5 月間，甲○○打電
      話給伊表示伊有一個國際郵包要寄到伊任職南陽公司，並
      且要求伊代收，但後來伊離職，甲○○於八月初又打電話
      給伊，要伊打電話回公司查詢是否已接獲該郵包，所以伊
      才於8 月19日打電話回公司向潘正傑查詢，並約潘正傑於
      8 月21日10時許送到世貿中心前交給伊，因為甲○○並沒
      有告訴伊相關事宜，所以伊並不知道該郵包是由何人自何
      處寄來，甲○○完全沒有告訴伊郵包內容為何物，伊自潘
      正傑處接獲該郵包後一直未查看裡面盛裝何物，並不知道
      其中夾藏有大麻，甲○○託伊代收該郵包沒有支付任何酬
      勞；又伊係根據甲○○所描述該包裹大小，及當時公司只
      有一個外國包裹，復在沒有其他人領取情形下，所以認為
      該包裹就是甲○○託伊代領之國際郵包無誤，而伊打電話
      回公司查詢係由於甲○○打電話給伊，伊才打電話給潘正
      傑確認，伊並不是一直注意這件事，伊沒有幫助運輸大麻
      云云。
乙、認定犯罪事實所憑之證據及理由
一、被告乙○○、甲○○部分：
(一)經查，被告乙○○、甲○○確有透過「O，MAR網站」之網路
    交易方式向荷蘭不詳姓名之販賣者購入大麻，並利用國際海
    運郵寄包裹之方式運輸入境台灣之事實，迭據被告乙○○、
    甲○○於檢察官偵查、原審及本院審理中供承不諱，且互核
    一致，並有扣案如事實欄所載之大麻二大包可證。而該扣案
    之大麻二大包經先後送請內政部警政署刑事警察局鑑驗結果
    ，均檢出大麻成份無訛，其重量經秤重後分別為：毛重154.
    84公克、淨重135.88公克，因送鑑驗耗損4.36公克，餘淨重
    131.52公克；毛重122.50公克，因送鑑驗耗損1.78公克，餘
    淨重120.72公克等，有該局86年8月30日刑鑑字第57469號、
    86年8 月26日刑鑑字第57674 號鑑驗通知書附卷可稽（附於
    86年度偵字第20242號偵查卷第64、65頁、86年度偵字第211
    19號偵查卷第12頁）。被告甲○○於本院更三審審理改稱：
    伊事先不知乙○○係要由國外買回來云云，純係事後卸責之
    詞，不足採信。
(二)次按「運輸毒品罪之成立，並無限於運送他人所有或持有之
    毒品為要件，即不以為他人輸送為必要，即為自己輸送者亦
    包括在內」（最高法院82年度台覆字第127號判決參照）。
    又向國外賣主訂購毒品，約定由賣主委交不知情之第三者運
    輸進口，於國外賣主將毒品交由不知情之第三人運送時，即
    屬毒品運輸行為之既遂，而就國內買主而言，亦係同屬利用
    不知情之第三者從事運輸行為。是被告乙○○、甲○○於透
    過網路向荷蘭不詳姓名之販賣者購買大麻，而由甲○○以海
    運郵寄包裹之方式運輸入境台灣，其共同走私運輸毒品之行
    為即屬既遂，不以被告乙○○及甲○○是否實際收受該大麻
    毒品為要。故被告甲○○辯稱因伊未取得大麻，應屬未遂；
    而被告乙○○辯以：伊僅屬幫助犯行云云，俱無可取。另被
    告於警詢中係就所施用大麻之來源供出其上手許偉旗，並因
    而破獲許偉旗販賣大麻之犯行（許偉旗販賣第二級毒品部分
    ，業經本院以87年度上訴字第3709、3791、3732、3733號判
    決有期徒刑八年六月確定），此觀諸被告乙○○警詢筆錄自
    明（詳86年度偵字第20242號偵查卷第4頁），並有本院上開
    判決在卷足稽。從而被告乙○○所供出上手許偉旗，顯與被
    告乙○○於本件向荷蘭不詳姓名者購入大麻而私運來台之上
    手無涉，是被告乙○○所謂供出大麻來源，實無法資為本件
    私運大麻來台犯行之減輕依據。被告乙○○此部分所辯，亦
    無可採。
(三)綜上，被告乙○○、甲○○上開私運毒品之犯行，罪證明確
    ，堪以認定。
二、被告丁○○部分：就被告丁○○部分，所應審酌者厥為被告
    丁○○對於被告甲○○委託代為收受之包裹係大麻毒品乙節
    究否知情？是否基於幫助運輸毒品之犯意提供寄送地址並代
    為收受轉交？。經查：
(一)被告甲○○有施用大麻習慣，為被告丁○○所明知（見原審
    卷第71頁）；被告甲○○於偵查中更供稱：在我被抓之前，
    是18號颱風的前一天，他打我的行動電話，我就提醒他要去
    拿包裹。我們以前在巴西有在一起過，他知道我有用大麻，
    在電話中我有暗示他，我不敢自己收，但他應該知道。我說
    這東西花錢進去了，滿重要的，拜託他一定要記得去拿（見
    86年度偵字第19349號偵查卷第61頁） ；「丁○○應該知道
    是大麻」等語（見同上偵查卷第36頁反面）。至被告甲○○
    於本院更三審審理中以證人身分具結證述時，雖否認其有告
    訴被告丁○○包裹內為何物，但經指定辯護人質以何以偵查
    說丁○○應該知道時，其答稱：「我是順著檢察官的問話回
    答，檢察官說既然裡面是重要東西而請丁○○代收，他是不
    是應該知道裡是大麻，我回答說如果是這樣，他應該知道」
    等語（本院重更三審卷第137頁） 。足認被告甲○○確有於
    檢察官偵查中有為上開供述無疑。又觀諸被告甲○○於上開
    偵查筆錄所載：「（問：這一次貨你怎麼進來？）這次還沒
    有進來。（那人怎麼找？）那人叫鄧鎮○○○○道他住內湖
    ，詳細地址不詳，他會打行動電話給我。（問：他知道是大
    麻？）應該知道。（問：他有吸？）沒有」「（問：你請鄧
    鎮中收大麻，他知道內情？）快收到這幾天有跟他講。（問
    ：是那一天跟他講的？）在我被抓之前，是18號颱風的前一
    天，他打我的行動電話，我就提醒他要去拿包裏。（問：他
    知道你有用過？）我們以前在巴西有在一起過，他知道我有
    用大麻，在電話中我有暗示他，不敢自己收，他應該知道。
    （問：你如何提示？）我說這東西錢花進去了，滿重要，拜
    託他一定要記得去拿。（問：你們是從小認識？）國中同校
    ，但不同班」等內容（詳上引偵查卷卷頁）。既非僅止於順
    著檢察官問話而回答，且所陳述內容又至為綦詳，而其於偵
    查中陳述，亦甫於本案發生之時，應較未慮及利害關係及被
    告丁○○是否亦會構成犯罪。足徵被告甲○○於檢察官偵查
    中所言應較具可信性，自應以其於上開偵查中所陳述者為可
    採。被告甲○○於原審及本院更二審、更三審中陳稱：丁○○不知情云云，純係事後係迴護被告丁○○之詞，不足採為
    被告丁○○有利之認定。
(二)又查，包裹內藏放之大麻係以餅乾、糖果及布娃娃為掩護，
    並留有一生日賀卡，包裹到達前，被告丁○○即曾迫不及待
    多次以電話詢問潘正傑包裹是否已到達，嗣包裹郵寄到達後
    ，潘正傑告知被告丁○○有一不詳收件人之包裹郵寄至南陽
    公司，內裝有布娃娃、餅乾、糖果等物並有一生日賀卡，被
    告丁○○即稱應係此包裹沒有錯，而囑潘正傑送至台北市○○路世貿中心前交予被告丁○○乙節，迭據證人潘正傑於警
    訊及原審調查中供證甚詳 （詳86年度偵字20242號偵查卷第
    38頁以下、原審卷第199頁以下） 。則被告丁○○既否認被
    告甲○○有告知系爭包裹之內容，而證人潘正傑所告知被告
    丁○○之包裹內裝物品既係布娃娃、餅乾、糖果、生日賀卡
    ，而非攝影器材或電腦零件，苟被告丁○○不知真正內裝者
    係大麻，何能如此確定即係被告甲○○託其領取之郵包？且
    其內容若非違禁物，何須以假名收件？均有悖事理之常。又
    苟如係要進口攝影器材及電腦零件，應可直接寄送甲○○親
    收，何必如此周折、遮掩，借用被告丁○○工作的公司地址
    ，並以假名做收件人，再由丁○○私下向其同事打聽貨有到
    達，以便暗中領取？由此，可知上開種種作為，無非係在提
    防真正收件者之被查獲。
(三)再參以被告丁○○於偵查中坦承：「（問：甲○○說你知道
    ，他說錢都花下去了，要你幫忙？）我剛開始不知，但後來
    覺得怪怪的」、「（問：當初你為何不向甲○○說為何不寄
    至他自己的處所？）我原本不知他有用大麻，會惹這麼多事
    ，是後來才知他有在用大麻，他曾說他有一個朋友在使用大
    麻」（見86年度偵字第21119號卷第26、27頁） ；暨被告丁○○收取該包裹後隨即急速找尋甲○○欲交付該包裹，於無
    法聯絡甲○○後，旋於當晚將該包裹送至台北縣新店市○○
    路○ 段97之1 號4 樓交予甲○○之父親孔昭忠收受。則互核
    被告甲○○之供詞及系爭包裹寄達前後被告丁○○向潘正傑
    不尋常之查詢包裹事與收受包裹後處理情形等間接證據，堪
    認被告丁○○就被告甲○○由國外寄送來台之物，為大麻之
    違禁物，應有所認識，且知之綦詳。被告丁○○辯稱毫不知
    情，尚與事實有間，難以採信。再被告丁○○既明知甲○○
    欲由國外郵寄來台者為大麻之違禁物，竟仍提供地址及收件
    人姓名供被告甲○○使用，被告丁○○復代為收取俾以轉交
    ；則被告丁○○對甲○○運輸大麻來台之犯行，顯有予助力
    而為幫助之犯意亦彰至明。
(四)綜上所論，被告丁○○幫助運輸毒品之犯行，事證明確，應
    堪予認定。
丙、論罪、撤銷改判及科刑之理由：
一、論罪：
(一)被告三人於犯罪行為後，肅清煙毒條例經修正為毒品危害防
    制條例，於87年5 月22日公布生效、依該條例第2 條第2 項
    第2 款規定，大麻屬第二級毒品，而依修正前之肅清煙毒條
    例第2 條規定，大麻屬麻煙，有關運輸大麻之行為，依肅清
    煙毒條例第5 條第1 項，處死刑或無期徒刑，而依毒品危害
    防制條例第4 條第2 項，則處無期徒刑或七年以上有期徒刑
    ，得併科新台幣七百萬元以下罰金，比較結果，以新法毒品
    危害防制條例有利於被告，依刑法第2 條第1 項前段規定，
    自應適用新法。再按大麻係屬管制進口物品，此為行政院79
    年3 月30日公告修正之「懲治走私條例管制項目及其數額」
    甲類管制進出口物品第4 款所明定。是私運大麻進口，自符
    懲治走私條例第2 條之構成要件。又，被告乙○○、甲○○
    犯罪行為後，懲治走私條例亦於91年6月26日修正公布，修
    正前該條例第2條第1項私運管制物品進口、出口逾公告數額
    者，處七年以下有期徒刑，得併科新台幣三十萬元以下罰金
    ，而修正後第2 條之法定刑度規定為「七年以下有期徒刑，
    得併科新台幣三百萬元以以下罰金」。經比較新舊法之結果
    ，以舊法即修正前懲治走私條例有利於被告，依刑法第2 條
    第1 項但書規定，應適用舊法，合先敘明。
(二)核被告乙○○、甲○○所為，係犯毒品危害防制條例第4 條
    第2 項之運輸第二級毒品罪及修正前懲治走私條例第2 條第
    1 項之私運管制物品進口罪（公訴人漏引此部分起訴法條，
    惟起訴事實已敘及）。被告乙○○、甲○○之私運毒品行為
    ，係利用不知情之運送業者為之，屬間接正犯。被告乙○○
    、甲○○就自荷蘭以郵寄方式私運大麻毒品部分，有犯意之
    聯絡及行為之分擔，為共同正犯。被告乙○○、甲○○二人
    所犯上開二罪，係一行為觸犯數罪名之想像競合犯，應從一
    重之運輸毒品罪論處。被告甲○○私運大麻毒品之犯行，於
    86年8 月20日晚間23時許，警員持搜索票至乙○○位於台北
    市○○路○ 段12巷51弄22號7 樓住處執行搜索時，因甲○○
    適亦在場，經警併同帶回內政部警政署刑事警察局製作筆錄
    時，甲○○即於86年8 月21日就上開私運大麻入境之犯罪行
    為，於有偵查犯罪權限之人發覺前，主動向該局偵查警員供
    述而自首上開犯罪事實，除有被告甲○○警詢筆錄可憑外，
    並據證人即承辦警員吳人杰於原審到庭證述屬實（原審卷第
    252頁） 。是被告甲○○此部分所為，合於自首規定，爰依
    刑法第62條規定減輕其刑。
(三)至公訴意旨固謂被告乙○○與甲○○意圖牟利，於86年6 月
    間，共同謀議輸入大麻入境販售，所得利益由二人平分，由
    甲○○出資十五萬元，乙○○則聯繫荷蘭友人O，MAR，而至
    台北市上海商業銀行南京分行將錢匯至O，MAR在荷蘭之帳戶
    內，購買 800至1000公克之大麻，以國際海運郵寄包裹之方
    式運輸入台云云。惟查被告或共犯之自白，不得作為有罪判
    決之唯一證據，仍應調查其他必要之證據，以察其是否與事
    實相符，刑事訴訟法第156 條第2 項定有明文。本件公訴人
    認被告乙○○、甲○○有上開意圖營利販售之犯行，純係以
    被告乙○○、甲○○為於警詢中之自白內容為唯一依據。然
    被告乙○○、甲○○事後已全然否認購買大麻，係意在販售
    圖利。則其前後之供述即有所矛盾，再綜觀全卷並無其他任
    何證據足供作為被告乙○○、甲○○為本件自白內容之補強
    證據，是自不得徒依渠二人該自白而遽認被告乙○○、甲○○上開私運大麻之犯行，有何意圖販賣營利之犯意。又按起
    訴之犯罪事實，究屬實質上一罪或裁判上一罪，抑應數罪併
    罰，檢察官如於起訴書所犯法條欄有所主張並記載，固可供
    法院之參考，如無主張並明確記載，即應由法院就起訴書之
    記載內容予以判斷，若犯罪事實單一，在實體法上僅生一個
    刑罰權，在訴訟法上為一個案件，單一訴訟客體應以一判決
    終結之，不能就單一訴訟客體，既於判決主文諭知罪刑，又
    於理由欄說明不另為無罪之諭知，否則即有一案兩判之違法
    （最高法院93年度台上字第5729號判決參酌）。本件起訴書
    就被告二人上開私運大麻毒品入境之事實，於所犯法條欄內
    並未明確記載係犯肅清煙毒條例第5 條所列販賣、運輸、製
    造罪中之何罪，而綜觀起訴書所載犯罪事實，其訴訟客體應
    僅有單一之運輸毒品罪。故本院就起訴書所載「意圖不法利
    益，待大麻入境後販賣脫手」等語，亦無不另為無罪諭知之
    必要，併此說明。
(四)核被告丁○○所為，係犯刑法第30條、毒品危害防制條例第
    4 條第2 項之幫助運輸第二級毒品罪，併依刑法第30條第2
    項規定減輕其刑。再，斟酌被告丁○○係因友人即被告甲○○之委託，基於朋友情誼，一時失慮始提供地址及姓名供被
    告甲○○使用，而幫助甲○○私運大麻毒品來台，依其犯罪
    情狀顯有足堪憫恕，情輕法重，若科以最低刑仍嫌過重，爰
    依刑法第59條規定酌減其刑，並遞減之。
二、撤銷之理由：
(一)原審予以論罪科刑固非無見，惟查：(1)原審未及比較新舊法
    之適用，尚有未洽；(2)被告乙○○、甲○○係透過「O，MAR
    網站」之網路交易方式向荷蘭不詳姓名之販賣者購買大麻，
    已據被告乙○○供明在卷，原審認係向荷蘭友人O．MAR購買
    大麻，尚有未合；(3)原審依被告乙○○於警詢中之自白，認
    乙○○應另涉有自荷蘭搭機夾帶大麻走私入境之犯行，惟綜
    核全卷，被告乙○○之該部分犯行除其本人於警詢中之自白
    外，並無其他證據以玆補強（理由詳如後述），原審依該自
    白認被告乙○○應另觸犯毒品危害防制條例第4 條第2 項之
    運輸第二級毒品罪，其認定理由，顯屬率斷；(4)又原判決認
    被告甲○○自荷蘭攜帶大麻種子入境並栽種之行為，應構成
    毒品危害防制條例第13條第2 項、同法第11條第2 項及懲治
    走私條例第2 條之犯行，其認定理由亦有違誤（理由詳如後
    述）；(5)被告乙○○、甲○○共同謀議輸入大麻供己吸用，
    原審論以共同販賣第二級毒品罪，自有未洽；(6)再原判決認
    被告乙○○於86年8 月20日，代被告甲○○向被告許偉旗以
    每包8000元之價格，購買大麻8 大包等情，應成立販賣第二
    級毒品罪，亦有未當（理由詳如後述）。
(二)被告乙○○就夾帶大麻及販賣大麻及甲○○就夾帶運輸大麻
    種子部分，其上訴意旨否認犯罪，為有理由；其餘上訴部分
    及被告丁○○上訴意旨猶執陳詞否認犯罪，雖均不足取（至
    檢察官固亦提起上訴，但對於原判決所認定被告私運、販賣
    大麻等犯罪事實及不另為無罪諭知部分，均未具體指摘原判
    決有何不當），惟原判決此部分既有可議，應由本院將原判
    決關於被告乙○○、甲○○共同販賣麻煙部分暨定應執行刑
    及被告丁○○部分予以撤銷改判。
三、科刑之理由：
(一)爰審酌被告乙○○、甲○○、丁○○之品性、犯罪動機、目
    的、手段、所生散播麻煙之危害，及丁○○係基於情誼，一
    時失慮始罹犯行，暨渠三人犯罪後之態度等一切情狀，分別
    量處如主文第2、3項所示之刑。
(二)扣案之大麻2 大包（驗餘淨重131.52公克、120.72公克），
    併依毒品危害防制條例第18條第1 項規定沒收銷燬之。
、不另為無罪諭知部分：
一、公訴意旨另以：被告乙○○利用工作經常出國之便，於86年
    5 月14日自荷蘭返國之際，購買大麻70公克，將大麻藏置於
    經挖空之精裝原文書及改裝之奶粉茶罐內，搭乘CI-066班機
    ，從桃園中正國際機場闖關入境，供自己吸食及販賣，而認
    另觸犯肅清煙毒條例第5 條第1 項之罪嫌云云。按被告或共
    犯之自白，不得作為有罪判決之唯一證據，仍應調查其他必
    要證據以察其是否與事實相符，刑事訴訟法第156 條第2 項
    定有明文。查本件公訴人認被告乙○○有上開犯行，純係以
    被告乙○○於警詢中之自白為唯一依據，惟綜觀全卷並無其
    他任何證據足供作為被告乙○○本件自白內容之補強證據，
    是自不得依該自白採為被告乙○○有罪之認定。公訴人上開
    起訴意旨尚屬不能證明，惟因公訴人認此部分與被告乙○○
    上開運輸毒品罪等部分有連續犯裁判上一罪之關係，爰不另
    為無罪之諭知。
二、再公訴意旨另謂：被告乙○○於86年8 月20日下午3 時許，
    在台北市○○○路○ 段171 號8 樓之5 公司辦公室，意圖販
    賣，而向上線許偉旗以每包1 盎斯8000元之價格購買大麻10
    大包，轉賣8 大包予甲○○及其他不特定人士吸食。嗣於86
    年8 月20日晚上11時許，甲○○在台北市○○路○ 段12巷51
    弄22號7 樓乙○○住處，以每包8000元之價格，向乙○○購
    買煙毒大麻8 包時，為警當場查獲，而認被告乙○○此部分
    涉有販賣毒品罪嫌云云。惟查被告乙○○於86年8 月20日23
    時許在台北市○○路○ 段12巷51弄22號7 樓住處為警當場查
    獲扣得之大麻10包，係被告乙○○以每包8000元之價格向被
    告許偉旗所購入，且其中八包係被告甲○○託買之事實，迭
    據被告乙○○於警詢及偵查中供述在卷（詳見86年度偵字第
    19349號卷第3至6頁、第37頁背面、第38頁）。 被告乙○○
    於警詢中供稱：另8 大包是甲○○託我購買的。‧‧‧甲○○於86年8 月20日15時30分左右打我行動電話，在電話中託
    我購買云云（見上開偵查卷第3 頁背面、第8 頁正面）（其
    稱當日下午3 點向許偉旗買，顯係記憶有誤，應以許偉旗所
    稱當日下午4、5時為可採），核與被告甲○○於原審審理中
    供稱其中8 包係伊委託被告乙○○以每包8000元之代價購入
    之事實相符（原審卷第70頁正面）。按被告乙○○既以每包
    8000元之價格向被告許偉旗購入大麻，而被告甲○○委託乙○○購買之價格亦為每包8000元，則被告乙○○顯無牟利之
    意圖，應認僅係受被告甲○○央求有無購買大麻門路之託，
    一併代為購入8 包大麻而已。是依上所述，上開被告乙○○
    販賣毒品予被告甲○○之行為，尚屬不能證明，此外復查無
    其他積極事證足資證明被告乙○○確有上開販賣大麻予被告
    甲○○之情事，此部分犯罪亦屬不能證明，惟因公訴人認被
    告乙○○此部分犯行與上開運輸毒品罪部分具裁判上一罪之
    關係，爰不另為無罪之諭知。至被告乙○○或有涉嫌幫助施
    用毒品罪嫌，惟按科刑或免刑之判決，得就起訴之犯罪事實
    ，變更檢察官所引應適用之法條者，係指法院得在事實同一
    之範圍內，亦即必不變更起訴之犯罪事實，始得自由認定事
    實，適用法律（參照最高法院89年度台上字第2625號判決）
    。本件公訴人係以被告乙○○意圖販賣，向上線之許偉旗以
    每包1 盎斯8000元之價格購買大麻10大包，轉賣8 大包予甲○○及其他不特定人士吸食云云，對該部分犯罪事實並無一
    語涉及施用或幫助施用毒品，且販賣毒品與施用毒品二者之
    犯罪構成要件不具共通性，在罪質上亦有差異，乃截然不同
    之兩事，要無事實同一之可言。故本院無從針對該部分變更
    檢察官對被告販賣毒品罪之起訴法條，改論處被告幫助施用
    第二級毒品罪刑之餘地，附此敘明。
三、公訴意旨又謂：被告甲○○於85年12月11日趁自荷蘭觀光返
    國之際，以1000元購買大麻種子1 包及種植大麻原文參考書
    4 本，搭乘CI-066班機，從桃園中正國際機場夾帶走私入境
    ，得逞後，旋在台北縣新店市○○路○ 段97之1 號4 樓住處
    ，以溫室加以栽種大麻，陸續共種植28盆暨33株大麻，而認
    甲○○涉嫌觸犯肅清煙毒條例第5 條第1 項之運輸毒品罪嫌
    云云。惟查，修正前肅清煙毒條例第2條規定「本條例稱煙
    者，指鴉片、罌粟、罌粟種子及麻煙或抵癮物品；稱毒者，
    指嗎啡、高根、海洛因或其合成製品」；而再依行政院79年
    3 月30日修正公告之「懲治走私條例公告管制物品項目及其
    數額」甲類管制進出口物品第4 款規定：「鴉片類、大麻類
    、高根類、化學合成麻醉藥品類，並以上各類物品之各種製
    劑及罌粟種子」，顯見上開肅清煙毒條例及行政院79年3 月
    30日公告修正之懲治走私條例公告管制物品項目及其數額，
    均未包含大麻種子及大麻種子發芽生長之活體植栽。嗣行政
    院於88年4 月14日以台88法字第14401 號公告將該款修正為
    「毒品危害防制條例所列毒品及其製劑、罌粟種子、古柯種
    子及大麻種子」，並自88年4 月16日起實施，自此大麻種子
    始包含於毒品之項目內。原判決既認定被告甲○○於85年12
    月11日趁自荷蘭返國之際，意圖供栽種之用，將購得之大麻
    種子1 包搭乘飛機運輸回台，並以溫室栽種大麻，而陸續共
    植出33株大麻（分散於28盆），則被告甲○○攜帶大麻種子
    入境時，大麻種子及該種子之活體植栽均尚未被列為管制進
    出口物品，亦即尚未被列入毒品之項目內，自非肅清煙毒條
    例第2 條所稱之「麻煙」所包括（最高法院90年度台上字第
    5052號判決可資參酌）。是被告之行為並未構成上開懲治走
    私條例第2 條之犯行，亦顯難以肅清煙毒條例第5 條第1 項
    之運輸麻煙罪及同法第10條第2 項之持有麻煙罪論科之。據
    此，被告所為既與肅清煙毒條例第5 條第1 項構成要件有間
    ，惟因公訴人認被告甲○○此部分行為均與上開經論罪之運
    輸毒品之行為具有連續犯裁判上一罪之關係，爰不另為無罪
    之諭知，併予敘明。至行政院衛生署麻醉藥品經理處87年12
    月24日麻業字第076550號函說明二固稱：「肅清煙毒條例第
    2 條所稱之『麻煙』，與麻醉藥品管理條例第2 條第2 款及
    其施行細則第6 條所列品項，及懲治走私條例所公告之管制
    物品甲項四目所稱『大麻及其製劑』，係指大麻、大麻脂、
    大麻浸膏及大麻酊。其中大麻為大麻全草包括大麻之根、莖
    、葉、花、果實及種子之全部或一部，以及包含從大麻種子
    發芽生長之活體植栽……」云云（見本院上訴卷一第63頁）
    ，然該說明與肅清煙毒條例及行政院79年3 月30日公告修正
    之「懲治走私條例公告管制物品項目及其數額」所規定者明
    顯不符，而該說明僅屬行政機關之函示，已難拘束本院，且
    與法律規定有間，是無從採為被告不利之認定，末此說明。
四、末者，公訴意旨雖另認被告乙○○基於概括之犯意，於85年
    8 月間在其上開住處，以每包1 盎斯大麻8000元之代價，販
    賣2 包大麻予被告甲○○施用，復於86年5 月14自荷蘭返國
    之際，意圖販賣而購買大麻70公克私運入境。惟查公訴人認
    被告乙○○有販賣被告甲○○之行為，無非以被告甲○○於
    警訊及偵查中之供述為唯一依據，但被告甲○○於本院前審
    審理中已否認曾向被告乙○○購買大麻，其前後之供述既有
    所矛盾而存有瑕疵，自不得遽作為被告乙○○有為上開行為
    之證據，而公訴人認被告乙○○自荷蘭輸入之大麻係供販賣
    ，遍查卷內資料並無何證據足資佐證，純屬公訴人之臆測，
    此外復查無其他積極證據足資證明被告乙○○有為上述販賣
    大麻之行為，依法本亦應為無罪之諭知，但公訴人認被告乙○○此部分之行為與前揭論處運輸麻煙之行為，有裁判上一
    罪之關係，茲不另為無罪之諭知，併予敘明。
肆、應適用之法條：
一、依刑事訴訟法第369 條第1 項前段、第364 條、第299 條第
     1 項前段。
二、毒品危害防制條例第4 條第2 項、第18條第1 項、修正前懲
    治走私條例第2 條第1 項、刑法第11條前段、第2 條第1 項
    、第28條、第30條、第55條、第59條、第62條前段。
本案經檢察官賴俊雄到庭執行職務。
中　　華　　民　　國　　94　　年　　12　　月　　30　　日
　　　　　　　　　刑事第二十庭審判長法　官 陳貽男
　　　　　　　　　　　　　　　      法　官 高明哲
　　　　　　　 　 　　　　　　　　　法　官 許仕楓
以上正本證明與原本無異。
如不服本判決，應於收受送達後10日內向本院提出上訴書狀，其
未敘述上訴之理由者，並得於提起上訴後10日內向本院補提理由
書狀（均須按他造當事人之人數附繕本）。
                                    書記官  劉貞達
中　　華　　民　　國　　95　　年　　1 　　月　　3 　　日
附錄本案論罪科刑法條全文
毒品危害防制條例第4 條第2 項：
製造、運輸、販賣第二級毒品者，處無期徒刑或七年以上有期徒
刑，得併科新台幣七百萬元以下罰金。
修正前懲治走私條例第2 條第1 項：
私運管制物品進口、出口逾公告數額者，處七年以下有期徒刑，
得併科新台幣三十萬元以下罰金。
刑法第30條：
幫助他人犯罪者，為從犯。雖他人不知幫助之情者，亦同。
從犯之處罰，得按正犯之刑減輕之。
